臺灣高等法院臺南分院刑事判決　九十九年度上訴字第一０四０號
上訴人
即被告　林元思
選任辯護人　林金宗律師（扶助律師）
上列上訴人因殺人未遂案件，不服臺灣嘉義地方法院九十九年度
訴字第五九八號中華民國九十九年九月三十日第一審判決（起訴
案號：臺灣嘉義地方法院檢察署九十九年度偵字第五四九三號）
，提起上訴，本院判決如下：
    主    文
上訴駁回。
    事    實
一、林元思因其鄰居王足之配偶王張素月向其借用水缸，遲未歸
    還，於民國（下同）九十九年七月六日下午六時五十八分許
    ，撥打電話向王張素月催討，王張素月於翌（七）日清晨五
    時許，將水缸歸還放置於其住處外。林元思見水缸有漏水情
    形，乃心生不滿，於九十九年七月七日下午五時四十一分許
    ，撥打電話至王足家中，以三字經責罵王張素月將破損之水
    缸歸還，為王張素月辯水缸無毀損漏水情事，並於掛斷電話
    後，至林元思住處欲當面說清。林元思見王張素月一再爭執
    ，更加氣憤，除以三字經辱罵王張素月外（不構成公然侮辱
    ），又以助行器丟擲王張素月未果，見王張素月快步奔回家
    ，乃隨手將其所有之水果刀一支放入右邊褲袋內，並以所穿
    夾克掩蓋，自後追隨王張素月至嘉義縣鹿草鄉碧潭村八鄰八
    十四號王足住處門外，為王張素月之配偶王足出面表示如水
    缸有漏水情形，願以新水缸賠償。林元思因憤恨難消，見王
    足未有防備，基於殺人之犯意，右手持預藏於褲袋內之水果
    刀，向前大跨一步，朝王足腹部猛刺一刀，並且口喊「要還
    我，拿來，要讓你死，你沒死我不甘願。」致王足受有腹部
    穿刺傷傷及網膜導致腹腔內出血，腸子外露之傷勢，始罷手
    返身離去，王張素月見狀，隨即呼叫救護車將王足送醫急救
    ，王足始悻免於難，未生死亡之結果而未遂。嗣警據報前往
    現場處理，查獲林元思，並扣得水果刀一支，查悉上情（另
    被訴恐嚇王張素月部分，業判決無罪確定）。
二、案經王張素月訴由嘉義縣警察局水上分局報請臺灣嘉義地方
    法院檢察署檢察官偵查起訴。
    理    由
甲、程序方面：
    按被告以外之人於審判外之陳述，經當事人於審判程序同意
    作為證據，法院審酌該言詞陳述或書面陳述作成時之情況，
    認為適當者，亦得為證據。當事人、代理人或辯護人於法院
    調查證據時，知有第一百五十九條第一項不得為證據之情形
    ，而未於言詞辯論終結前聲明異議，視為有前項之同意，刑
    事訴訟法第一百五十九條之五定有明文。查被告林元思及辯
    護人對於本件判決所引用之被告以外之人警詢供述、檢察官
    偵查中結證證述及卷附書面傳聞證據資料，就其證據能力於
    原審均未表異議（見一審卷第四十五、九十九頁），本院審
    酌前揭被告以外之人審判外之陳述作成情況，均係出於任意
    性供述，並於原審及本院審理時，已賦予被告及辯護人對質
    詰問機會，且該證人等之陳述及證據資料作成當時之過程、
    內容、功能等之情況，認為適當，亦查無其他違法取證或其
    他瑕疵等不實之情事，具備合法可信之適當性保障，與本案
    待證事實間並具有相當之關聯性，以之為本案證據尚無不當
    ，復無顯有不可信之情況，自得採為證據。
乙、實體方面：
一、訊據被告林元思矢口否認有殺人未遂犯行，辯稱：借水缸明
    明有壞，王張素月還罵伊，且是王足先拿龍眼樹枝打伊肩膀
    ，一時衝動才拿水果刀刺他，那支水果刀平日都帶在身上，
    削水果比較方便云云。
三、經查：
(一)被告與王張素月、王足為數十年之鄰居，雙方住處相隔咫尺
    ，時有往來，王張素月向被告借用水缸遲未歸還，被告遂於
    九十九年七月六日下午六時五十八分許，撥打電話要求王張
    素月歸還借用之水缸，經王張素月應允，王張素月乃於九十
    九年七月七日清晨五時許將水缸放置在被告住處外，被告嗣
    後發現該水缸有漏水情形，隨即於同日下午五時四十一分許
    ，再度撥打電話予王張素月，責備其將水缸損壞後始歸還，
    王張素月自認並未損壞水缸，於掛斷電話後，親至被告住處
    欲與被告理論，被告因王張素月一再爭執更形不滿，除以三
    字經責罵王張素月外，又持助行器丟擲王張素月，王張素月
    見狀快速奔回位於嘉義縣鹿草鄉碧潭村八鄰八四號住處，林
    元思亦自後追至王張素月住處門外，王張素月配偶王足見狀
    ，詢問王張素月何故，王張素月將上情告知王足，王足自屋
    內走至門口，向林元思稱願意賠償新水缸，林元思右手即持
    水果刀刺往王足腹部，致王足受有腹部穿刺傷傷及網膜導致
    腹腔內出血，王張素月見狀撥打電話呼叫救護車將王足送醫
    急救，王足始悻免於難等情，業據王張素月及王足於警詢、
    偵查及原審審理時指證綦詳，被告對持刀刺向王足腹部等情
    亦坦承不諱，並有長庚醫療財團法人嘉義長庚紀念醫院（下
    稱長庚醫院）99年7月8日診斷證明書、99年9月1日（99）長
    庚院嘉字第00585號函及所附病歷影本、扣案水果刀照片二
    張、血衣照片三張、王足受傷手術後照片三張在卷可稽，復
    有扣案水果刀一支在卷可資佐證，此部分事證明確。
(二)按殺人未遂罪之成立，以有戕害他人生命之故意，著手於刺
    殺之實行而未發生死亡之結果為要件（最高法院四十七年度
    臺上字第一三六四號判例參照）。是刑法上殺人未遂罪與傷
    害罪之區別，本視加害人有無「殺意」為先決條件，而二者
    之最主要區別乃在於行為人主觀犯意之不同，行為人內心主
    觀意思，應以行為人於加害時，有無殺意或使人受傷之故意
    以為斷。被害人所受之傷害程度及加害人所使用兇器，可藉
    為認定有無殺意之心證，惟非判斷二罪之絕對標準，但加害
    人之下手情形如何，於審究犯意方面，仍不之為重要參考資
    料，是判斷殺人未遂或傷害二者不同之犯意時，自應將當時
    所存在之一切客觀情況，如行為人與被害人之關係、行為當
    時之手段是否猝然致被害人難以防備、攻擊時之力量是否猛
    烈足資使人斃命、攻擊所用之器具、攻擊部位、次數等因素
    併予審酌。
(三)被告於案發當天，先因王張素月歸還之水缸有漏水情形，心
    生不滿，王張素月至被告住處爭執並無此事，被告乃憤而對
    王張素月丟擲助行器，並自後追逐王張素月至王足住處，王
    足在門口與被告理論，並表示願賠償被告一只新水缸，被告
    右手自褲袋內掏出扣案水果刀，持刀大步上前刺往王足腹部
    ，口喊「要還我，拿來，要讓你死，你沒死我不甘願」（臺
    語）之語等情，業據王張素月及王足證述明確：
  1.王張素月於警詢時證稱：林元思於九十九年七月七日下午五
    時三十分左右打電話至我家罵我們，說要幹死我一家人，及
    用三字經罵我、說要滅我一家大小要讓我一家大小全部死亡
    ，我便到林元思家庭院前要說明水缸問題，林元思用助步椅
    丟向我，及用三字經罵我，我返回家中，林元思也隨後追至
    我家，說要我全家死得很難看、房子及車子多給你去光，我
    先生王足至外面問林元思該水缸價值多少，我買一個新的賠
    他（林元思），林元思便用右手從褲子右邊口袋拿水果刀刺
    向我先生王足腹部及往上拉，致王足腹部受傷、整個腸子多
    流出等語（見警卷第七頁）；於偵查中證稱：昨天（指九十
    七年七月七日）下午五點左右，他（指被告）又打電話來罵
    ，罵了約四、五分鐘，我就掛掉電話，我就去找他，我跟他
    講水缸我還你了，也沒有給你打破，他就一直罵我破雞歪、
    幹你娘，他說我弄壞他的水缸，他要讓我們全家都死，他拿
    他的助行器打我，我就趕快跑回家，我先生在家裡泡茶，問
    我什麼事，我說隔壁的阿伯（指被告）打我，而且罵我罵的
    很難聽，說要讓我們全部都死，我先生就走到門口，當時那
    個阿伯跟著我過來到我家門口，我先生問他到底什麼事，他
    要買一個新的給他，我當時站在我先生的旁邊，我叫我先生
    不要理他進來，我先生跟他面對面，我先生話都還沒有講完
    ，他的肚子就被阿伯刺了一個洞，我看到他用刀子刺我先生
    的肚子，刀子很大力轉了一下又往上拉，腸子跑出來，被告
    把刀子抽出來後，刀子一直拿在手上，我先打一一九，後來
    又打到派出所報警，我叫警察趕快來，警察來的時候，他已
    經跑回家去了，他邊走回去的時候，邊講要讓我們全家死等
    語（見偵查卷第十三至十五頁）；於原審審理時亦證稱：隔
    天九十九年七月七日上午五點我就把水缸拿去還被告，下午
    五點四十幾分的時候，被告又打電話來說又用三字經罵我說
    要幹我們全家，我在電話中沒有辦法跟被告講，所以我把電
    話掛掉，就去後面找被告講話，被告沒機會讓我解釋，就用
    椅子砸我，並追我說要讓我死，我就跑回來，被告追在我後
    面過來，我跟我先生說被告說我把水缸弄壞，我先生說如果
    破掉我們可以買新的還他，被告過來我先生跟他說，我們買
    一個新水缸還他，被告與我先生距離大約一百三十公分，接
    著從右邊褲子口袋拿出刀子，當時被告身穿一件白色的夏天
    穿的夾克，遮住褲子口袋，被告拿出刀子刀刃向上，跨了一
    大步之後，刀子刺到我先生並稍微出力轉動刀子，刺了一下
    腸子就跑出來了，被告拿刀子刺我先生時說「要還我，拿來
    ，要讓你死，不死我不甘願，我幹你一家伙」，被告刺我先
    生一刀之後，是被告拔出刀子，刀子被告帶回家等語明確（
    見一審卷第八十五至八十八頁）。
  2.王足於警詢時證稱：因我太太王張素月到我家屋後面與林元
    思說明水缸會漏水原因，林元思罵我太太王張素月三字經及
    追我太太至我家，並於九十九年七月七日下午五時四十九分
    左右追至我家庭院內，我到庭院時問林元思原因，林元思說
    為何會將舊的漏水之水缸歸還，我說一個水缸破了，一個新
    的是多少錢我賠你，林元思說好要賠我就來，林元思就持刀
    子朝我肚子刺一刀後，我受傷送醫等語（見一審卷第三十二
    至三十三頁）；於原審審理時證稱：那天（九十九年七月七
    日）下午我太太說被告拿椅子砸我太太，我沒有看到，我當
    時在家裡泡茶，他追著我太太後面來，追到我家，我出來問
    他是什麼事情，他說我們水缸弄壞才還他，我說那我們買新
    的還他，他就拿刀子往前踏一步就將刀子由下往上刺我，他
    刺我的時候，就說要讓我死，我沒死他不甘願，他一刀就要
    讓我死，他刺我一刀之後，將刀子拔出後將刀子放在他口袋
    ，就回家了，我叫我太太要趕快叫救護車，我說我腸子跑出
    來了，救護車到達警察也同時到達，當時我血流如注，我就
    休克，都不知道了，他（刀子）放在右邊前面褲子口袋裡面
    ，但是他當天穿一件夾克，夾克把刀子遮住等語（見一審卷
    第九十三至九十六頁）。
  3.由證人王張素月與王足上開證詞互核，渠二人就被告與渠等
    發生爭執之原因、被告與王足交涉之情形及被告持刀刺傷王
    足之過程，所述情節大致相符，亦無乖違常情之處，復與被
    告於警詢供述：因王張素月歸還之水缸會漏水我要至王足家
    中問為何歸還之水缸會漏水，我要至王足家中時身上帶有水
    果刀，我問王足水缸會漏水時，因發生口角，右手從褲子右
    邊口袋拿水果刀朝王足腹部刺一刀後，並與王足夫妻爭吵後
    ，我才回家等經過情形相符，應屬真實可信。
(四)被告雖辯稱：無殺人犯意，隨身攜帶水果刀是因行動不便要
    削水果之用云云。但人體臟器均位於腹部，掌理人體生命存
    續之樞紐，內部遍佈各種神經與各式大小血管，為人體重要
    部位，腹部如遭受攻擊，臟器極易因而受損喪失維持生命、
    身體存續之運作功能，或因大量失血休克而死亡，此為眾所
    週知之事實。被告為智識健全之成年人，曾以殺豬維生，又
    曾因殺人罪經法院判處無期徒刑確定，被告對於人體器官之
    分佈，及持刀刺殺人體之腹部，對人身之生命安全將產生何
    種危害，應屬知之甚詳。被告所持以行兇之扣案水果刀，經
    原審當庭勘驗，全長二十二公分，刀刃部分長一０．五公分
    ，有勘驗筆錄存卷可參（見一審卷第四十七頁），且扣案水
    果刀刀刃為金屬製而鋒利，足以取人性命。被告郤持之該鋒
    利金屬製刀刃水果刀一支預藏於右邊褲袋內，以所穿夾克掩
    蓋，自後追隨王張素月至王足住處，再持刀戳刺王足腹部，
    致王足腸子立即外露，並因傷及網膜導致腹腔內出血，失血
    量大於一千西西，醫院於九十九年七月七日曾發出病危通知
    單（見長庚醫院病歷內之備血單及病危通知單），並經原審
    當庭勘驗王足腹部傷痕，量得王足腹部縫合疤痕長為二十四
    公分，有照片可參（見一審卷第五十八、六０頁），可見被
    告以水果刀刺入王足腹部頗深，傷痕之大，下手非輕。審酌
    被告於警詢時自承與王張素月在電話中及其住處前爭吵，自
    後追逐王張素月欲至王張素月住處理論時，身上即攜帶水果
    刀前往王足住處，顯見被告已預謀殺人，被告又趁王足初自
    室內走出至門外，欲與其理論，顯然疏於防備之際，自右邊
    褲子口袋內取出水果刀刺殺王足，使王足不及防範，以遂行
    其殺人行為之實施，否則以王足年輕被告將近十歲，被告又
    因車禍不良於行，倘王足洞悉被告殺人意圖，王足可有充裕
    時間閃躲或力抗，被告勢難得逞。另被告於夏天天氣炎熱之
    時，猶穿著夾克，圖掩飾其右邊褲子口袋所放置之水果刀，
    並遮掩其取刀行兇之動作，使王足猝不及防，而遭被告刺中
    ，再參以被告於行兇之際，口中並喊要讓王足死，王足未死
    其不甘願等語，被告有殺人之犯意彰彰甚明。至被告於戳刺
    王足腹部一刀後，將刀拔出，雖未再繼續持刀刺殺王足，但
    因王足遭被告刺殺後，當場即口喊其腸子跑出，且所穿上衣
    已為大量出血染紅，傷勢嚴重，立即有生命危險，且王張素
    月立即呼叫救護車及報警處理，被告應係認為已達目的，員
    警隨時可能因據報到場處理，始罷手逃逸，依上所述，已足
    認定被告確實有殺害王足之犯意，自難單憑被告未繼續刺殺
    王足之情，即認被告無殺人犯意。此外，王張素月於原審審
    理時證述：「（被告平常有無隨身攜帶刀子？）沒有，要不
    然他平常如何坐下，是去我家才故意帶的。」「（你與被告
    相處四十年，你是否見過被告平常有帶刀子？）沒有，水果
    也是我削的。他平常都坐涼椅，如果帶刀子怎麼坐。」等語
    （見一審卷第八十八頁）；王足於原審審理時亦證稱，被告
    平常沒有把水果刀帶在身上，如果他平常有帶，你可以現在
    搜他看他身上有沒有帶等語（見一審卷第九十六頁），可知
    依王足、王張素月與被告多年為鄰之經驗，被告平時並無隨
    身攜帶水果刀之習慣。何況一般人在外食用水果，多是至他
    人家中作客，由主人將水果分切完成後，始拿出待客，未見
    主人拿出水果由客人自備刀具切削食用之情形，如係自行在
    外購買水果，亦會帶回家中始切削食用，未見有人隨時攜帶
    刀具，以備購買水果後，立即就地分切食用之情形，被告所
    辯：那支水果刀平日都帶在身上，削水果比較方便云云，顯
    違經驗法則，要無可採，被告顯然是為殺害王足才攜帶水果
    刀至王足住處無訛。
(五)被告又辯稱：王足先以扣案樹枝木棍對其毆打，其始持刀反
    擊云云。然為王足否認，且王足於原審一再證稱：「（被告
    拿刀子出來之前，你是否有拿樹枝棍子打他？）沒有，是被
    告胡說。」「（警察在現場有扣到一支樹枝棍子？）我不知
    道那是從何來的。」「（這件問題警察有問到你說這支棍子
    有斷掉新的痕跡？）沒有。」「（警察不是有問到你這個問
    題？）那是編出來的。」「（你室內有無你剛才看到的扣案
    棍子？）沒有。」「（是否因為你要打我，我才刺你？）沒
    有這回事。」「（被告刺你一刀時，你當時手有無拿棍子？
    ）沒有，我空手，我在裡面泡茶，出來講沒幾句話，被告就
    拿刀刺我，我臨時哪裡拿棍子。」（見一審卷第九十三至九
    十五、九十七頁）。王張素月於偵查中證稱：「（對被告說
    是你先生拿木棍打他，他才會如此？）我先生根本沒有打他
    ，我先生的話都還沒有講完就被刺了。」等語（見偵查卷第
    十五頁），於原審證稱：「（被告拿刀子出來之前，妳先生
    有無拿樹枝打被告？）沒有，根本沒有碰到被告。」「（警
    察到現場時有在現場看到一支棍子？）沒有，我不知道這根
    棍子是從何來。」「（妳先生有無用拐杖打我？）沒有。」
    「（妳先生有無拿扣案木棍打被告？）沒有，被告胡說的。
    」等語（見一審卷第八十六、八十七、八十九頁），參以被
    告平日必須以助行器輔助行走，若其遭王足毆打，且毆打至
    扣案樹枝木棍折斷，被告顯然無從正常站立，早已傾倒在地
    ，又如何可能平穩著立地面，並向前一步持刀刺中王足腹部
    。再者，被告於九十九年七月七日警詢時供稱：「（王足有
    無持木棍毆打你？）王足持木棍要毆打我時我用左手擋住。
    」（見警卷第三頁），但於羈押訊問時，則供稱：「（本件
    有無持水果刀去刺殺王足？）我因為行動不方便，所以隨時
    攜帶水果刀。我昨天下午到王足家，我們兩人吵架，他先拿
    拐杖打我，我就拿水果刀刺他。」「（你有無受傷？）我的
    左肩有稍微受傷。」「（你有無去驗傷？）沒有。」（見聲
    羈卷第八頁），被告對於王足究竟持木棍毆打其何處，前後
    所述不一致，是否可信，已非無疑。被告果遭該樹枝木棍擊
    中，該樹枝木棍並應聲折斷，想必木棍擊中力道必然不輕，
    被告身體亦必留下瘀腫或擦挫傷等傷痕，然被告於九十九年
    七月九日入臺灣嘉義看守所時，所方人員為其施行身體健康
    檢查，皮膚並無異狀，亦無任何內外傷，有臺灣嘉義看守所
    健康檢查紀錄表在卷足憑（見一審卷第七十六至七十七頁）
    ，足見被告並未遭王足以木棍毆打，並無任何正當防衛可言
    ，益徵被告係主動持刀刺殺王足，而非被動防衛，被告殺人
    犯意更臻明確。被告及辯護人辯稱並無殺害王足之故意，係
    基於正當防衛而刺傷王足等語，顯係卸責飾詞，要難採信。
(六)綜上所述，被告所辯純係卸責之詞，本件事證已臻明確，被
    告殺人未遂犯行，堪以認定，應依法論科。
三、核被告所為，係犯刑法第二百七十一條第二項、第一項殺人
    未遂罪。被告著手於殺人行為之實施，尚未生被害人死亡之
    結果，為未遂犯，應依刑法第二十五條第二項規定減輕其刑
    。原審審酌被告有殺人前科，素行不良，國小畢業之智識程
    度不高，年滿七十八歲耄齡，僅因細故，不思理智解決，竟
    意氣用事，持利刃刺殺王足腹部，致王足肚破腸流，傷勢嚴
    重，暨未與王足和解賠償損害，及犯後否認犯行，態度不佳
    等一切情狀，適用刑法第二百七十一條第二項、第一項、第
    二十五條第二項、第三十八條第一項第二款，量處有期徒刑
    伍年拾月。扣案水果刀一支，為被告所有供犯本件犯罪所用
    之物，為被告供述在卷，應依刑法第三十八條第一項第二款
    宣告沒收。本院經核原判決認事用法，均無不合，量刑亦屬
    妥適。被告上訴否認犯罪，指摘原判決不當，為無理由，應
    予駁回。本件被告所處之刑，不合緩刑宣告要件，被告及其
    辯護人請求為緩刑宣告，歉難准許，併予敘明。
四、據上論斷，應依刑事訴訟法第三百六十八條，判決如主文。
本案經檢察官張太龍到庭執行職務。
中    華    民    國    100   年    1     月    21    日
                  刑事第一庭審判長法官  茆  臺  雲
                                  法官  王  明  宏
                                  法官  蔡  長  林
以上正本證明與原本無異。
如不服本判決應於收受送達後10日內向本院提出上訴書狀，其未
敘述上訴理由者，並得於提起上訴後10日內向本院補提理由書（
均須按他造當事人之人數附繕本）「切勿逕送上級法院」。
                                書記官  李  培  薇
中    華    民    國    100   年    1     月    21    日
附錄本案論罪科刑法條全文：
刑法第二百七十一條第一、二項：
  殺人者，處死刑、無期徒刑或十年以上有期徒刑。
  前項之未遂犯罰之。